【裁判字號】    97,上易,3159
【裁判日期】    980311
【裁判案由】    詐欺
【裁判全文】
臺灣高等法院刑事判決                97年度上易字第3159號
上  訴  人  臺灣板橋地方法院檢察署檢察官
被      告  乙○○
選任辯護人  吳信吉律師
上列上訴人，因被告詐欺案件，不服臺灣板橋地方法院96年度易
字第3435號，中華民國97年10月27日第一審判決（起訴案號：臺
灣板橋地方法院檢察署96年度偵緝字第1893號）提起上訴，本院
判決如下：
    主  文
上訴駁回。
    理  由
一、公訴意旨略以：被告乙○○於民國84、85年間，邀甲○○參
    加附表所示2 個合會，合會進行期間，因甲○○之配偶丙○
    （原名曾炳煌）財務發生問題，被告為確保合會能順利進行
    ，乃與甲○○約定上開合會相關事宜交由被告代為處理，即
    由被告代墊死會會款、代標活會合會金，再進行結算。被告
    據此於87年4月10日代甲○○標得附表編號1所示合會，應得
    合會金新臺幣（下同）0000000 元，最終會算後被告應給付
    甲○○823250元。詎被告竟意圖為自己不法利益，基於詐欺
    得利之犯意，於87年12月下旬某日，在不詳地點，簽發面額
    300000元支票（已兌現）予甲○○，表示其餘款項523250元
    日後再給付云云，而施以詐術，致使甲○○陷於錯誤，應允
    延期還款，嗣經甲○○多次催討，被告拒不給付，始知受騙
    。因認被告涉刑法第339條第2項詐欺得利罪嫌云云。
二、按，犯罪事實應依證據認定之，無證據不得認定犯罪事實，
    刑事訴訟法第154條第2項定有明文。認定不利於被告之事實
    ，須依積極證據，苟積極證據不足為不利於被告事實之認定
    時，即應為有利於被告之認定，更不必有何有利證據（最高
    法院30年上字第816 號判例）。故被告否認犯罪事實所持之
    辯解，縱屬不能成立，仍非有積極證據足以證明其犯罪行為
    ，不能遽為有罪認定（最高法院30年上字第1831號判例）。
    又檢察官對於起訴之犯罪事實，應負提出證據及說服之實質
    舉證責任。倘其所提出之證據，不足為被告有罪之積極證明
    ，或其指出證明之方法，無從說服法院以形成被告有罪之心
    證，基於無罪推定之原則，自應為被告無罪判決諭知（最高
    法院92年臺上字第128號判例）。
三、訊據被告乙○○，對其有於上開時地邀甲○○參加附表所示
    2個合會，並代甲○○標得如附表編號1所示合會，應得合會
    金0000000元，及其與甲○○就如附表所示2個合會相關債權
    、債務會算後，應給付甲○○823250元，但僅簽發面額3000
    00元支票（已兌現）予甲○○等情，均無爭執，惟堅決否認
    有詐欺得利犯行，並先後辯稱：如附表編號1 所示合會會首
    莊玉恩已倒會，其並未收到0000000 元合會金，僅得將如附
    表編號1、2所示合會所生債權、債務與甲○○分別結算，並
    就其所邀集附表編號2 所示合會，以300000元與甲○○結清
    等語。經查：
(一)觀之被告歷次答辯，說法雖略有不同，但自認其對甲○○未
    負有合會債務，則相一致。其既自始無清償之意，有無必要
    對甲○○施以詐術，詐取檢察官所稱「延期清償」之利益，
    即非無疑。檢察官認被告有向甲○○詐取延期清償之行為，
    經比對起訴書所載證據清單，無非係因甲○○於95年12月26
    日提出告訴狀中，曾記載「被告尚應給付告訴人823250元，
    因此而簽發面額30萬元支票，約定其餘523250元嗣後再付」
    云云（96他417偵查卷2頁），然此事實非僅為被告所否認，
    與甲○○於89年3月6日提出告訴狀所載：「結算是在87年12
    月底，被告已收到全部會款，所以他要全部簽開一個多月的
    支票給付，告訴人不同意，但在被告要求下，僅願讓他簽開
    30萬元的長期票」、「告訴人基於上開因素，深怕開一個多
    月的票屆期不能兌現，致生損害，所以拒絕其全部開長期票
    付款」（88他1819偵查卷25頁、26頁）相對照，亦有矛盾，
    蓋依甲○○於89年3月間認知，被告真正延期清償部分，乃1
    個多月後兌現30萬元，其餘款項523250元，甲○○根本要求
    被告即時償還，茲在甲○○前後說詞不一，且拒絕被告延期
    清償說法甚為明確情形下，被告向甲○○詐得延期清償利益
    云云，實乏佐憑。況於正常情形下，延期清償應支付遲延利
    息，尚難僅因得以延期清償，即推定債務人獲有不法利益，
    仍應視具體個案而定，本案被告究竟得到何項財產上之不法
    利益，未見檢察官舉證以實其說。依本案積極證據，顯不足
    認定被告有詐欺得利犯行。
(二)被告拒絕給付與甲○○結算剩餘款項，所持理由乃其代甲○
    ○向莊玉恩標得如附表編號1 所示合會後，因莊玉恩倒會，
    其並未取得合會金0000000 元。檢察官就此偵訊同有參加如
    附表編號1 所示合會會員郭黃美玉及陳金波，證人郭黃美玉
    證稱：「我用美玉的名字參加2 會，我有得標1會，另1會被
    倒，而得標的也沒有拿到錢（87年2 月標），因莊玉恩沒給
    錢，這次有去投標，莊玉恩有開票給我，但票跳了，票只開
    了27萬，他說只有這些錢，先開27萬元，到期叫我不要軋」
    （88他1819偵查卷62頁）；證人陳金波證稱：「87年正月見
    李春嬌標到會，他說只收了一部分的錢，我在87年初就沒有
    繳了」（89偵19212偵查卷2頁）等語，與被告所述互核無違
    。證人莊玉恩於原審時，固證稱其向合會會員收得會款後，
    有將0000000 元以現金交付被告云云（原審卷83頁），然由
    莊玉恩自承為其召集會員（原審卷84頁）郭黃美玉所證：「
    我從（按：指87年）2 月開始未繳死會錢」等語（88他1819
    偵查卷63頁），莊玉恩所證金錢來源，尚非無疑，此與卷附
    臺北國際商業銀行提供之莊玉恩存款資料及臺北市票據交換
    所提供莊玉恩退票紀錄（88他1819偵查卷35至40頁），顯示
    莊玉恩斯時之存款餘額，並不足以支付上開合會金，且伊自
    86年10月30日起，即屢有退票紀錄，斯時財力狀況確實不佳
    等事實相互以參，益徵莊玉恩所證上情有疑。據此，甲○○
    與莊玉恩之合會間如有債權、債務待釐清，亦難認被告所為
    行為主觀上有詐欺之意。
(三)綜上所述，檢察官認被告對甲○○施以詐術，詐得延期清償
    之不法利益，非僅與被告自始主張其無給付義務之辯解不符
    ，與甲○○己身原先之說詞亦有不同，被告是否確有要求延
    期清償？如何行使詐術要求甲○○延期清償？甲○○又如何
    陷於錯誤而應允？延期清償使被告得到何項不法利益？俱乏
    相關證據足以證明。反之，被告所稱莊玉恩未交付其甲○○
    應得合會金0000000 元辯解，則與現有證據無違，難認被告
    主觀上有詐欺他人之意。至被告歷次之辯解縱有出入，積極
    證據既有不足，仍不得逕以詐欺得利罪相繩。被告提出結算
    方式是否無誤，其與甲○○間債權、債務是否確已結清？固
    有待僅一步確認，惟此民事糾葛，與被告是否成立詐欺得利
    罪，要屬二事。公訴人所提證據，既難以證明被告涉犯上開
    詐欺得利犯行，原審乃為被告無罪諭知。核無不合。
四、檢察官上訴意旨以：
(一)茲據告訴人具狀請求上訴略以︰證人莊玉恩係負責向其所招
    之死會會員及活會會員收款，故就其所交付被告乙○○會款
    ，非由證人莊玉恩所自備，故原審判決欲以證人莊玉恩有退
    票紀錄及以證人莊玉恩之存款資料證明莊玉恩之資力不足以
    支付款項與被告一節，其證據取捨顯違經驗法則。依證人莊
    玉恩證述，該合會其中一半之會員係被告所召集，被告亦自
    承有召集6 個會員，而會員會款收取及合會金之發放，皆由
    被告處理，故告訴人得標之會款，有一半應由被告負責給付
    ，另一半證人莊玉恩已交付被告，原審判決之推論顯與上開
    證人證述矛盾。
(二)證人莊玉恩證述之一半會款含告訴人之會款，係由被告負責
    ，此由證人陳清波證稱：後來都透由被告來進行該合會，亦
    是被告來收取會款等語，顯見被告負責該會並已收取會款。
    證人陳清波另證稱：此會於86年12月就倒等語，然87年1 月
    份至4月份，被告繼續幫告訴人墊付每月4會之死會會款，並
    於得標後又代墊5至7月份之死會款，且雙方結算時還列入代
    墊款項目，顯見被告已取得會款。87年12月間，被告與告訴
    人結帳，被告始終承認計算書為真正，故被告確實收到該筆
    款項，否則焉會於結算書表明其所收之款項為若干，並先行
    支付30萬元！被告辯稱87年4月未收到會款，扣除其87年4月
    至11月份代墊款利息116719元，其僅需支付243531元，被告
    為何會開30萬元支票交付？顯見被告所供，不足採信。被告
    歷次供述不一，原判決確未審酌而逕予採信，顯違論理法則
    等語前來。
(三)經查，被告於偵查中供稱：有幫甲○○代為處理莊玉恩合會
    ；有標到132萬（應為103萬2 仟元之誤）；因為甲○○本身
    在跑路，把死會還光後，只剩30萬，所以只開3 張支票給他
    等語（96年度偵緝字第1893號偵查卷16頁），顯與原審判決
    第3 頁認定證人莊玉恩證詞不可採矛盾。且證人莊玉恩僅需
    負責向其所招死會會員及活會會員收款，故就其所交付被告
    乙○○之會款，不需由證人莊玉恩自備，原審判決認證人莊
    玉恩有退票紀錄及以證人莊玉恩之存款資料證明，證人莊玉
    恩之資力不足以支付款項與被告一節，其證據取捨顯違經驗
    法則，是上開請求上訴之理由非顯無理由。爰附送原書狀依
    刑事訴訟法第344條第3項、第1項及第361條提起上訴。
五、本院經查：
(一)按，被告否認犯罪事實所持之辯解，縱屬不能成立，仍非有
    積極證據足以證明其犯罪行為，不能遽為有罪之認定。本件
    被告前後之供述，固有不一致情形，然被告自始均主張其就
    超過30萬元支票部分外，並無給付義務之辯解，則前後相符
    。況且，證人莊玉恩有無給付被告合會金0000000 元，原審
    已依證人郭黃美玉、陳金波證述，及卷內各證據，綜合以觀
    ，認定被告未收受該會款，核無不合，上訴書並未提出補強
    證據，徒對原審就證據取捨為指摘，已難認有據。
(二)又告訴人甲○○如確信被告已收受0000000 元合會金，何以
    在雙方結算後可得823250元情況下，同意收取30萬元支票，
    其餘款項卻同意被告延期給付，核與一般常情已有未合，亦
    與告訴狀先後指稱，明顯未合，原審乃認「蓋依甲○○於89
    年3月間認知，被告真正延期清償部分，乃1個多月後兌現30
    萬元，其餘款項523250元，甲○○根本要求被告即時償還，
    茲在甲○○前後說詞不一，且拒絕被告延期清償說法甚為明
    確情形下，被告向甲○○詐得延期清償利益云云，實乏佐憑
    」，亦無不合。此外，上訴書就起訴書依據，未向本院請求
    調查何項證據，僅以上開論述，逕認定被告有上開詐欺得利
    犯行，尚嫌無憑。從而，本件上訴為無理由，應予駁回。
據上論斷，應依刑事訴訟法第368條，判決如主文。
本案經檢察官李良忠到庭執行職務。
中    華    民    國    98    年    3     月    11    日
                  刑事第三庭審判長法  官  陳博志
                                  法  官  許文章
                                  法  官  蔡聰明
以上正本證明與原本無異。
不得上訴。
                                  書記官  陳建邦
中    華    民    國    98    年    3     月    16    日
附表：
┌──┬───┬──┬─────────────┬──────┬─────┐
│編號│會  首│會數│     會期                 │會款基本數額│甲○○會份│
├──┼───┼──┼─────────────┼──────┼─────┤
│ 1  │莊玉恩│36  │84年8月10日至87年7月10日  │3萬元       │5會       │
├──┼───┼──┼─────────────┼──────┼─────┤
│ 2  │乙○○│29  │85年7月20日至87年11月20日 │5萬元       │1會       │
├──┴───┴──┴─────────────┴──────┴─────┤
│備註：                                                                  │
│1.甲○○委請被告代為處理上開合會時，甲○○所參加如附表編號1 所示合會會份│
│  ，係4死會，1活會（其中2份以李素萌名義參加）；所參加如附表編號2所示合會│
│  會份，則係1活會（以李素萌名義參加）。                                 │
│2.被告於87年4月10日，以6000元之標金標得如附表編號1所示之合會，應得合會金│
│  0000000元。                                                           │
└────────────────────────────────────┘


司法院資訊處製作；財團法人民間司法改革基金會備份。
